臺灣高等法院臺中分院民事判決　　　　　 94年度上字第183號
上　訴　人　乙○○○
訴訟代理人　路春鴻律師
被　上訴人　丙○○
訴訟代理人　甲○○
上列當事人間請求清償債權事件，上訴人對於民國94年3月31日
苗栗地方法院93年度訴字第383號第一審判決提起上訴，本院於
民國94年8月3日言詞辯論終結，玆判決如下：
    主    文
上訴駁回。
第二審訴訟費用由上訴人負擔。
    事實及理由
一、被上訴人主張：其所有坐落苗栗縣大湖鄉○○段925地號、
    面積2744.81平方公尺及苗栗縣大湖鄉○○段571-3地號、面
    積4064平方公尺土地（下稱系爭耕地），原出租與陳其順，
    於陳其順82年12月12日死亡後，由上訴人繼承，雙方訂有耕
    地三七五租約，嗣於92年1月1日續訂租約至97年12月31日止
    ，惟上訴人已年逾73歲，且獨居於大湖，其子女均已各自轉
    業為農業耕作外之其他工作，始終未在系爭耕地自任耕作，
    上訴人並未自任耕作，違反耕地三七五減租條例第16條第1
    、2項之規定，原訂租約無效等情。求為命上訴人應將系爭
    耕地交還被上訴人之判決（被上訴人於原審另主張上訴人違
    反轉租情事，於本院不再主張，自不予贅述）。
二、上訴人則以：上訴人及家屬均有在系爭耕地自任耕作，系爭
    耕地現種植玉米及蘿蔔，上訴人因年老而僱請鍾招富等人從
    事較粗重之工作，其他工作，均由上訴人自行處理，上訴人
    之子女假日返家參與耕作，而上訴人親自參與育苗繁殖、培
    育灌溉、施肥、整葉、選果、拔草、巡視等工作，並總理其
    事，依最高法院85年度台上字第423號判決意旨，應不違自
    耕之本旨，自無違反耕地三七五減租條例第16條第1項之規
    定，其與被上訴人間之租賃契約仍屬有效等語，資為抗辯。
三、被上訴人主張系爭耕地為其所有，原出租與陳其順，於陳其
    順82年12月12日死亡後，由上訴人繼承，雙方訂有耕地三七
    五租約，嗣於92年1月1日續訂租約至97年12月31日止，為上
    訴人所不爭執，且有土地登記簿謄本、私有耕地租約在卷可
    稽（見原審卷29頁、37至40頁），自堪信為真實。
四、按承租人應自任耕作，並不得將耕地全部或一部轉租於他人
    。承租人違反者，原訂租約無效，得由出租人收回自行耕種
    或另行出租，耕地三七五減租條例第16條第1項、第2項定有
    明文。所謂耕作，係指就作物為種植、採收、澆水、施肥、
    除草、噴藥及管理等農事，而為耕作之主體而言。解釋上，
    雖非農作過程悉須由承租人躬自為之，惟將農作過程之一部
    分交與他人操作，承租人本身仍須總理其事，始不違自耕之
    本旨。查，證人鍾招富證稱：「一天新台幣（下同）1200元
    請我工作，已經做十幾年了，每年種草莓時節我和我太太、
    鄰居都有幫她（指上訴人）工作，我太太一天1000元，平常
    都是乙○○○在做，做一些拔草等輕鬆的工作，其他的工作
    都是僱用我及劉萬福在做，種植由徐玉蓮來做，乙○○○付
    我薪水一個月大概3萬元，一年大概30幾萬塊。我們自己的
    田都是我兒子在做。乙○○○的子女偶爾假日會來幫忙」「
    採收是由我來採收，乙○○○請我載草莓到裕豐食品工廠，
    錢是乙○○○在收」「乙○○○請我去僱工」「我不知是原
    告（即被上訴人）的土地，我以為是乙○○○的」等語（見
    原審卷123頁）；證人即上訴人鄰居賴宏基證稱：「平常都
    是鍾招富在工作，大部分是鍾招富，有時候會看到乙○○○
    在拔草，假日她（指上訴人）的子女也有回來幫忙」等語（
    見原審卷124頁）；證人即上訴人鄰居陳源鑑證稱：「平日
    都看到鍾招富在工作，其他的人我不熟，假日的時候會看到
    她（指上訴人）的子女在工作」等語（見原審卷125頁）。
    由上述證人之證述，足認平日係由訴外人鍾招富在系爭耕地
    從事大部分耕作，並僱請工人等情，堪以認定。雖現今農地
    耕作多採機械操作，惟系爭耕地原種植草莓，為兩造所不爭
    執，且上訴人亦自承種植草莓是高勞力的工作（見原審卷10
    9頁），而種植草莓的翻土、育苗、施肥、噴灑農藥係草莓
    成長過程中不可或缺之重要工作，非僅上訴人所為之拔草行
    為一項即可促成，上訴人之子女長時間任職外地，此據上訴
    人所陳明（見原審卷108頁），縱上訴人之子女每週返家一
    次屬實，系爭耕地之上揭農事自難由渠等躬親為之。上訴人
    抗辯其親自參與育苗繁殖、培育灌溉、施肥、整葉、選果、
    拔草、巡視等工作，並總理其事云云，惟上訴人為21年9月3
    日出生，年逾70歲之婦女，是否有足夠體力，參與育苗繁殖
    、培育灌溉、施肥、整葉、選果等粗重工作，已有可疑，且
    上開證人所述，僅見上訴人在系爭耕地拔草等輕鬆之工作，
    是上訴人抗辯其親自參與育苗繁殖、培育灌溉、施肥、整葉
    、選果等工作，不足採信。系爭耕地，平日均由鍾招富在工
    作，顯見系爭耕地之農作過程大部分由鍾招富操作，系爭耕
    地之耕作主體應為鍾招富，並非上訴人，上訴人僅從事除草
    工作，難認上訴人自任耕作。上訴人以最高法院85年度台上
    字第423號判決意旨：所謂「自任耕作」，並非播種、施肥
    、去草、除蟲、採收等等農作過程，悉須由承租人躬自為之
    。苟將農作過程之一部分交與他人操作，而本身仍總理其事
    者，應不違自耕之本旨云云。惟上訴人係將系爭耕地之農作
    過程大部分交由鍾招富操作，並非一部分交由他人操作，而
    由其總理其事，已如前述，其情形與最高法院85年度台上字
    第423號判決意旨不同，自難援引為有利上訴人之依據。
五、雖上訴人辯稱「富貴草莓園」實則由其經營，非訴外人鍾招
    富經營，其僱請鍾招富幫忙耕作農事云云，惟查，按土地法
    第6條之準自耕，係指土地所有權人為維持一家生活，僅以
    資本直接從事經營耕作，而實際係僱工耕作而言，以保障土
    地所有權人之生活；至耕地三七五減租條例第16條之自任耕
    作，則基於佃農既係以承租他人土地為耕作，即須自任耕作
    ，倘其僱用他人耕作，即失其立法之原意，是土地法第6條
    之準自耕，與耕地三七五減租條例第16條第1項規定承租人
    應自任耕作有別（最高法院88年台上字第2159號判決參照）
    ，是僱用他人從事實際耕作，所得收穫歸於自己，而給與受
    僱人約定之報酬，係土地法第6條後段之準自耕，而耕地三
    七五減租條例笫16條第1項自任耕作之涵義，並不包含土地
    法第6條後段準自耕之情形。故若承租人係以準自耕之型態
    耕作租地，出租人即得以未自任耕作為由，依耕地三七五減
    租條例第16條之規定收回自耕或出租他人。上訴人因其已年
    老，子女又均謀職並居住在外，無論種植、噴藥、採收、運
    送均由鍾招富及他人代耕、執行，顯難認為上訴人有自任耕
    作。故依耕地三七五減租條例第16條第1項前段、第2項之規
    定，被上訴人自得收回系爭耕地。至證人范明貴證稱曾見過
    上訴人至工廠繳交農產品，及收購上訴人所生產之農品等語
    ，惟此尚不能證明上訴人有從事實際耕作之事實，自不能為
    有利於上訴人之認定。
六、綜上所述，上訴人既有不自任耕作之情形，依耕地三七五減
    租條例第16條第1項前段、第2項規定，兩造間之原訂租約自
    屬無效。從而，被上訴人以租約無效為由，請求返還系爭耕
    地，於法有據，應予准許。原審為被上訴人勝訴之判決，洵
    屬正當。上訴論旨，仍執陳詞，指摘原判決不當，求予廢棄
    ，為無理由。至最高行政法院90年判字第1425號判決，並無
    就上訴人有無自任耕作之情形，予以論述，僅說明應由被上
    訴人循民事訴訟解決，自不影響本件判決結果，本件事證已
    臻明確，兩造其餘攻擊防禦方法及舉證，核與本件判決結果
    不生影響，無庸逐一論列，併此敘明。
七、據上論結，本件上訴為無理由，依民事訴訟法第449第1項、
    78條，判決如主文。
中　　華　　民　　國　　94　　年　　8 　　月　　17　　日
                    民事第六庭審判長法　官  吳火川
                                    法　官  吳惠郁
                                    法　官  饒鴻鵬
以上正本係照原本作成。
如對本判決上訴，須於收受判決送達後20日內向本院提出上訴書
狀，其未表明上訴理由者，應於提出上訴後20日內向本院提出上
訴理由書（須按他造人數附具繕本）。
上訴時應提出委任律師為訴訟代理人之委任狀。具有民事訴訟法
第466條之1第1項但書或第2項之情形為訴訟代理人者，另應附具
律師及格證書及釋明委任人與受任人有該條項所定關係之釋明文
書影本。
                                    書記官  陳如慧
中　　華　　民　　國　　94　　年　　8 　　月　　18　　日
                                        　　　　　　　Ｂ
